# Práctica 2: Análisis factorial

En esta practica vamos a identificar las variables que corresponden a cada
uno de los cinco aspectos de la personalidad de un individuo.

Para ello cargamos el conjunto de datos bfi de la librería psych.
Este conjunto de datos contiene 2800 observaciones con 28 variables, con 25
Items de una prueba de personalidad (MBI: Maslach Burnout Inventory.
Las cinco características que definen la personalidad de un individuo son:

* A - Amabilidad
* C - Conciencia
* E - Extraversión
* N - Neuroticismo
* Ap - Apertura

Instalamos las librerías a utilizar si no están ya instaladas
```{r, eval=FALSE}
install.packages("psych")
install.packages("polycor")
install.packages("ggcorrplot")
install.packages("corrr")
```

Cargamos las librerías que vamos a utilizar

```{r, echo = FALSE}
library(psych)
library(polycor)
library(ggcorrplot)
library(corrplot)
library(corrr)
```

Cargamos los datos mencionados anteriormente, en este caso
nos quedamos con 200 observaciones de los 28 items

```{r }
bfi_s <- bfi[1:200, 1:25] # subconjunto de datos
```

## Paso 1: ¿tiene sentido un AF?

Para responder a esta pregunta se comprueba si existe correlaci?n entre las
variables con la funci?n "cor" del paquete base, que proporciona la matriz
de correlaciones R
Hay muchos valores perdidos asi que arreglamos la base de datos primero

```{r }
not_available <- function(data, na.rm = T) {
  data[is.na(data)] <- mean(data, na.rm = na.rm)
  data
}
bfi_s <- as.data.frame(apply(bfi_s, 2, not_available))
```

Ahora calculamos la matriz de correlaciones para ver si están correlacionadas
Vamos a utilizar distintas representaciones de esta información
En primer lugar la matriz de correlaciones clásica

```{r }
cor(bfi_s)
```

En segundo lugar podemos tener una representaci?n visual de las correlaciones
Calculamos la matriz de correlaciones polic?rica
Las funciones hetcor y ggcorrplot est?nn en los paquetes polycor y ggcoorplot

```{r }
poly_cor <- hetcor(bfi_s)$correlations
ggcorrplot(poly_cor, type = "lower", hc.order = T)
```

Otra representaci?n visual interesante es la siguiente (de la librer?a "corrplot")

```{r }
corrplot(cor(bfi_s), order = "hclust", tl.col = "black", tl.cex = 1)
```

O esta otra opción también es muy visual (de la librería "corrr")

```{r }
bfi_s_correlaciones <- correlate(bfi_s) #' C?lculo de un objeto de correlaciones
rplot(bfi_s_correlaciones, legend = TRUE, colours = c("firebrick1", "black", "darkcyan"), print_cor = TRUE)
```

El análisis de outliers se deja al gusto del lector, aunque en este ejemplo no
los hay
El contraste de esfericidad de Bartlett permite comprobar si las correlaciones
son distintas de 0 de modo significativo. La hip?tesis nula es que det(R)=1
Se normalizan los datos

```{r }
datos_normalizados <- scale(bfi_s)
```

Se hace el test de esfericidad

```{r }
cortest.bartlett(cor(datos_normalizados))
```


## Paso 3: AF

Hay que escoger un m?todo para extraer los factores, ACP, verosimilitud, etc.
La función `fa()` implementa hasta 6 m?todos distintos
Vamos a comparar las salidas con el m?todo del factor principal y con el de
m?xima verosimilitud.
prueba de dos modelos con tres factores

```{r }
modelo1 <- fa(poly_cor,
  nfactors = 3,
  rotate = "none",
  fm = "mle"
) # modelo m?xima verosimilitud

modelo2 <- fa(poly_cor,
  nfactors = 3,
  rotate = "none",
  fm = "minres"
) # modelo m?nimo residuo
```

comparando las comunalidades

```{r }
sort(modelo1$communality, decreasing = T) -> c1
sort(modelo2$communality, decreasing = T) -> c2
head(cbind(c1, c2))
```

comparacion de las unicidades, es decir la proporción de varianza
que no ha sido explicada por el factor (1-comunalidad)

```{r }
sort(modelo1$uniquenesses, decreasing = T) -> u1
sort(modelo2$uniquenesses, decreasing = T) -> u2
head(cbind(u1, u2))
```

Determinemos ahora el n?mero ?ptimo de factores
Hay diferentes criterios, entre los que destacan el Scree plot (Cattel 1966)
y el an?lisis paralelo (Horn 1965). Ejercicio: buscar sus interpretaciones

```{r }
scree(poly_cor)
fa.parallel(poly_cor, n.obs = 200, fa = "fa", fm = "minres")
```

Se deduce que el n?mero ?ptimo de Factores es 5
Estimamos el modelo factorial con 5 factores implementando una rotaci?n
tipo varimax para buscar una interpretaci?n m?s simple.

```{r }
modelo_varimax <- fa(poly_cor,
  nfactors = 5, rotate = "varimax",
  fa = "mle"
)
```

Mostramos la matriz de pesos factorial rotada

```{r }
print(modelo_varimax$loadings, cut = 0)
```

Visualmente podr?amos hacer el esfuerzo de ver con qu? variables correlacionan cada
uno de los factores, pero es muy tedioso de modo que utilizamos la siguiente
representaci?n

```{r }
fa.diagram(modelo_varimax)
```

En este diagrama, entre otras cosas se ve que el primer factor esta asociado
con los items E1, E2, E3, E4, E5 y N4, que son los items del cuestioario que
tratan de identificar la cualidad de la extraversión

Otra forma de hacerlo, con test de hip?tesis al final
que contrasta si el numero de factores es suficiente

```{r }
library(stats)
factanal(bfi_s, factors = 9, rotation = "none")
```

