<!-- 
  Nota: Este archivo está en formato UTF-8.
 -->
---
title: "Práctica 2. Análisis Factorial (AF)"
author: "José Luis Romero Béjar, Lucas Fehlau Arbulu"
date: "`r Sys.Date()`"
output:
  html_document:
    toc:true
---

En esta practica vamos a identificar las variables que corresponden a cada
uno de los cinco aspectos de la personalidad de un individuo.

Para ello cargamos el conjunto de datos bfi de la librería psych.
Este conjunto de datos contiene 2800 observaciones con 28 variables, con 25
Items de una prueba de personalidad (MBI: Maslach Burnout Inventory.
Las cinco características que definen la personalidad de un individuo son:

* A - Amabilidad
* C - Conciencia
* E - Extraversión
* N - Neuroticismo
* Ap - Apertura

Instalamos las librerías a utilizar si no están ya instaladas
```{r, eval=FALSE}
install.packages("psych")
install.packages("polycor")
install.packages("ggcorrplot")
install.packages("corrr")
```

Cargamos las librerías que vamos a utilizar

```{r, error = FALSE, warning = FALSE, message=FALSE}
library(psych)
library(polycor)
library(ggcorrplot)
library(corrplot)
library(corrr)
```

Cargamos los datos mencionados anteriormente, en este caso
nos quedamos con 200 observaciones de los 25 items, resultantes de eliminar el género, la edad y la educación.

```{r }
bfi_s <- bfi[1:200, 1:25] # subconjunto de datos
```

## Paso 1: ¿tiene sentido un AF?

Para responder a esta pregunta se comprueba si existe correlación entre las
variables con la función "cor" del paquete base, que proporciona la matriz
de correlaciones R
Hay muchos valores perdidos asi que arreglamos la base de datos primero

```{r }
not_available <- function(data, na.rm = T) {
  data[is.na(data)] <- mean(data, na.rm = na.rm)
  data
}
bfi_s <- as.data.frame(apply(bfi_s, 2, not_available))
```

Ahora calculamos la matriz de correlaciones para ver si están correlacionadas
Vamos a utilizar distintas representaciones de esta información
En primer lugar la matriz de correlaciones clásica

```{r }
cor(bfi_s)
```

En segundo lugar podemos tener una representación visual de las correlaciones
Calculamos la matriz de correlaciones policórica
Las funciones hetcor y ggcorrplot estánn en los paquetes polycor y ggcoorplot

```{r }
poly_cor <- hetcor(bfi_s)$correlations
ggcorrplot(poly_cor, type = "lower", hc.order = T)
```

Otra representación visual interesante es la siguiente (de la librería "corrplot")

```{r }
corrplot(cor(bfi_s), order = "hclust", tl.col = "black", tl.cex = 1)
```

O esta otra opción también es muy visual (de la librería "corrr")

```{r }
bfi_s_correlaciones <- correlate(bfi_s) #' Cálculo de un objeto de correlaciones
rplot(bfi_s_correlaciones, legend = TRUE, colours = c("firebrick1", "black", "darkcyan"), print_cor = TRUE)
```

El análisis de outliers se deja al gusto del lector, aunque en este ejemplo no
los hay
El contraste de esfericidad de Bartlett permite comprobar si las correlaciones
son distintas de 0 de modo significativo. La hipótesis nula es que det(R)=1
Se normalizan los datos

```{r }
datos_normalizados <- scale(bfi_s)
```

Se hace el test de esfericidad

```{r }
cortest.bartlett(cor(datos_normalizados), n = nrow(datos_normalizados))
```
El test es significativo para el caso $n=100$, que es el valor por defecto, pero por si acaso especificamos el tamaño de la muestra.


## Paso 3: AF

Hay que escoger un método para extraer los factores, ACP, verosimilitud, etc.
La función `fa()` implementa hasta 6 métodos distintos
Vamos a comparar las salidas con el método del factor principal y con el de
máxima verosimilitud.
prueba de dos modelos con tres factores

```{r }
modelo1 <- fa(poly_cor,
  nfactors = 3,
  rotate = "none",
  fm = "mle"
) # modelo máxima verosimilitud

modelo2 <- fa(poly_cor,
  nfactors = 3,
  rotate = "none",
  fm = "minres"
) # modelo mínimo residuo
```

comparando las comunalidades

```{r }
c1 <- sort(modelo1$communality, decreasing = T)
c2 <- sort(modelo2$communality, decreasing = T)
head(cbind(c1, c2))
```

comparacion de las unicidades, es decir la proporción de varianza
que no ha sido explicada por el factor (1-comunalidad)

```{r }
u1 <- sort(modelo1$uniquenesses, decreasing = T)
u2 <- sort(modelo2$uniquenesses, decreasing = T)
head(cbind(u1, u2))
```

Determinemos ahora el número óptimo de factores
Hay diferentes criterios, entre los que destacan el Scree plot (Cattel 1966)
y el análisis paralelo (Horn 1965). 

### Ejercicio: buscar sus interpretaciones
* Scree plot: gráfica representando los valores propios de una matriz de correlaciones. Con ella se puede utilizar el método del codo, quedándonos con los valores propios que sean significativamente mayores al resto, por un cambio brusco en su magnitud: una bajada significativa.
* Análisis paralelo: compara los valores propios de nuestra matriz con los de matrices de la misma dimensión generadas aleatoriamente (Monte Carlo), de las cuales se calcula el scree plot a partir de las medias de los valores propios, tras ordenarlos: "FA simulated data". Véase el artículo original [en este enlace](https://link.springer.com/article/10.1007/BF02289447)

```{r }
scree(poly_cor)
fa.parallel(poly_cor, n.obs = 200, fa = "fa", fm = "minres")
```

Se deduce que el número óptimo de Factores es 5
Estimamos el modelo factorial con 5 factores implementando una rotación
tipo varimax para buscar una interpretación más simple.

```{r }
modelo_varimax <- fa(poly_cor,
  nfactors = 5, rotate = "varimax",
  fa = "mle"
)
```

Mostramos la matriz de pesos factorial rotada

```{r }
print(modelo_varimax$loadings, cut = 0)
```

Visualmente podríamos hacer el esfuerzo de ver con qué variables correlacionan cada
uno de los factores, pero es muy tedioso de modo que utilizamos la siguiente
representación

```{r }
fa.diagram(modelo_varimax)
```

En este diagrama, entre otras cosas se ve que el primer factor esta asociado
con los items E1, E2, E3, E4, E5 y N4, que son los items del cuestioario que
tratan de identificar la cualidad de la extraversión

Otra forma de hacerlo, con test de hipótesis al final
que contrasta si el numero de factores es suficiente

```{r }
library(stats)
factanal(bfi_s, factors = 9, rotation = "none")
```

